【裁判字號】    98,訴,647
【裁判日期】    980428
【裁判案由】    確認買賣關係不存在   等
【裁判全文】
臺灣高雄地方法院民事判決               98年度訴字第647號
原      告  乙○○
訴訟代理人  洪世崇律師
            許惠珠律師
被      告  丙○○
訴訟代理人  張永昌律師
上列當事人間確認買賣關係不存在等事件，經本院於民國99年4
月14日言詞辯論終結，判決如下：
    主      文
被告就坐落高雄市○○區○○段一八八四地號土地，及其上五三
六建號即門牌號碼高雄市○○區○○路五十五巷十四號建物於民
國九十七年七月二日以買賣為原因所為之所有權移轉登記應予塗
銷。
訴訟費用由被告負擔。
    事實及理由
一、原告主張：訴外人即原告之媳婦陳若涵於民國97年6 月間，
    向原告佯稱其經營之咖啡廳需房地所有權狀及印鑑等證明文
    件，以辦理營利事業登記證事宜，原告誤信為真，乃交付所
    有坐落高雄市○○區○○段1884地號土地，及其上536 建號
    即門牌號碼高雄市○○區○○路55巷14號建物（下稱系爭房
    地）之所有權權狀、印鑑證明、印鑑章及身份證明文件予陳
    若涵，詎陳若涵未經原告之同意及授權，竟偽以原告之代理
    人身分而與被告簽訂買賣契約，並持上開資料於97年7 月2
    日以買賣原因移轉登記於被告名下，且將所有權狀予以彩色
    影印後交還該影本予原告，致原告未察覺有異，惟因原告並
    無移轉系爭房地之真意，並已對陳若涵提起刑事告訴，故兩
    造間之買賣契約因缺乏意思表示應屬無效而不存在，而陳若
    涵所為之無權代理買賣行為對原告亦不生效力，另陳若涵向
    原告表示係因被告要求製造資金流向，方會將買賣款項匯入
    陳若涵指定帳戶後再由之領出而由被告指派之人取走等情，
    且陳若涵於刑事案件偵查時亦陳述其係依甲○○之指示方將
    系爭房地之相關文件交付予甲○○，買賣契約簽訂並未經原
    告之同意，並無實際價款之交付，系爭買賣契約係屬虛偽等
    情，而被告又係自真正所有權人之原告名下移轉系爭房地而
    受讓，並非自無處分權之登記名義人受讓土地，並無善意受
    讓之適用，被告亦非善意之第三人；另不能單憑陳若涵持有
    印鑑證明及所有權狀即認定原告應負表見代理之責，且本件
    買賣契約屬假買賣之不法行為，亦無表見代理之適用，而被
    告因此之所有權移轉登記係妨害原告所有權之行使，原告自
    得依民法第767 條規定提起本件訴訟請求除去，並聲明：被
    告就系爭房地於97年7 月2 日以買賣為原因所為之所有權移
    轉登記，應予塗銷。
二、被告則以：伊係振泰當鋪的會計，訴外人甲○○係該當鋪的
    經理亦係實際負責人，伊與訴外人陳若涵原不認識，係因陳
    若涵原要以二間咖啡廳之器具向當鋪借款新台幣（下同）28
    0 萬元，經當鋪評估認為擔保不足，陳若涵即表示系爭房地
    係其所有而登記在其婆婆即原告名下，要以該房地作買賣以
    取得價金，甲○○乃與陳若涵接洽房屋買賣，伊並未與之接
    洽房屋買賣事宜，又伊等因信賴陳若涵為原告之媳婦，並持
    有原告之授權書、所有權狀、印鑑證明、印鑑章及身份證明
    文件，及表明係原告之代理人，且買賣價金復無低於一般之
    市價行情，故依甲○○指示由伊於97年6 月24日與之簽訂系
    爭房地之買賣契約，並依指示匯付價金至陳若涵指定之帳戶
    後，辦理所有權移轉登記完畢，伊為善意受讓之人，原告自
    應負授權人之責；縱認陳若涵係無權代理，惟原告將移轉房
    地所需之相關文件交付予陳若涵，陳若涵並出具蓋有原告印
    鑑章之授權書代理原告與被告為不動產買賣，已足認原告有
    由其自己之行為表示以代理權授與他人之情形，亦有民法第
    169 條表見代理之適用，是系爭房地之買賣行為及物權行為
    皆屬有效等語資為抗辯，並聲明：駁回原告之訴。
三、兩造不爭執事項：
  (一)訴外人陳若涵係原告之媳婦，其於97年6 月24日以原告代理
    人名義與被告就系爭房地以總價280 萬元成立買賣契約，並
    於97年7 月2 日移轉登記予被告。
  (二)魔豆咖啡店係陳若涵之夫嚴孝一所獨資經營，惟陳若涵於97
    年6 月25日與甲○○共同至民間公證人黃庭和事務所簽立公
    證書、上開咖啡店生財器具之買賣合約書，該買賣合約書之
    立約當事人為甲○○及陳若涵。
  (三)被告係振泰當舖的會計，該當舖之實際負責人為甲○○。
  (四)被告係依甲○○之指示而與陳若涵簽立系爭買賣契約書，並
    依甲○○之指示將款項匯入陳若涵指定之帳戶。
  (五)被告及甲○○均未親自與原告洽談買賣契約。
  (六)刑事案件偵查時所勘驗陳若涵確有於97年6月24日、97年7月
    16日、97年7 月17日提領匯入的款項給身旁之劉正和等人士
    ，並有於97年8 月1 日、8 日、11日前往臺灣銀行前鎮分行
    之情，有勘驗筆錄及照片附卷可稽（見臺灣高雄地方法院檢
    察署97年度偵字第37205 號卷第19頁以下），而甲○○於刑
    事案件審理時對上開勘驗筆錄、照片及勘驗結果不爭執。
四、本院之判斷：
    原告主張訴外人陳若涵偽以其代理人名義而與被告簽訂之買
    賣契約，惟陳若涵所為無權代理之行為對其不生效力，且據
    陳若涵表示系爭買賣並無實際價款支付而屬虛偽，則此買賣
    契約亦因缺乏意思表示而無表見代理之適用，故被告之所有
    權移轉登記妨害其所有權之行使，自得依法請求除去等語，
    惟此為被告所否認，並以前揭情詞置辯。是本件兩造爭點為
    原告有無授權陳若涵與被告訂立系爭房地之買賣契約？若無
    ，原告交付系爭房地之印鑑章、印鑑證明等移轉登記文件予
    陳若涵，是否構成民法第169 條之表見代理？被告有無善意
    受讓之適用？原告提起本件之訴訟，有無理由？茲分別論述
    如下：
  (一)系爭房地前經陳若涵以原告代理人名義而與被告於97年6 月
    24日以總價280 萬元成立買賣契約，並於同年7 月2 日辦理
    移轉登記予被告乙節，固有系爭房地不動產買賣契約書、高
    雄市政府新興地政事務所函附辦理所有權移轉登記之文件資
    料在卷可參，並為兩造不爭執，惟原告否認有授權陳若涵為
    代理人簽立買賣契約之情，且否認有於卷附系爭買賣契約及
    授權書上親自簽名，並提出已對陳若涵提出告訴及陳若涵與
    甲○○所為之買賣行為係屬虛偽之起訴書、不起訴處分書各
    1 份為證，而據證人陳若涵於該刑事案件偵查時證稱：97年
    6 月24日早上甲○○跟我說要我拿權狀給他，他就匯款給我
    ，他說我婆婆（即原告）房子名下沒有貸款，才可以印證這
    個假買賣，他當天有匯款37萬及83萬至匯豐銀行，當天我就
    領出來給劉正和及另一名不詳男子，後來8 月底才知道房子
    遭過戶到丙○○（即被告）名下，甲○○說先匯錢進來，我
    再領出來給他，這樣別人會以為房子已經賣給他，他說要取
    信於其他地下錢莊等語（見97年度偵字第34025 卷第5 頁）
    ，又於本院審理時證稱：甲○○因要幫忙解決我於6 月23日
    被搶的事情，所以叫我去他當鋪把我婆婆的權狀等相關資料
    帶給他看，以查知是否有被動過手腳，他叫我先簽授權書，
    說要比照我們咖啡店器具的假買賣程序來做，因為有匯款可
    以證明東西已經賣給他，這是因為怕被討債騷擾，當時沒有
    仔細看內容，甲○○叫我簽什麼我就簽什麼，簽完後就放他
    那邊並未帶走，除了放私契、授權書外，還有原告權狀正本
    ，印章、公司存摺正本、印章、原告身分證影本、咖啡店合
    約等文件，我不是系爭房地所有權人，在簽買賣契約時並沒
    有先問過原告，事後也沒有跟她講，因為不知房子會過戶掉
    ，但不是我去辦過戶，移轉過戶資料之代理人陳若涵不是我
    簽的，因為字跡不同，系爭買賣計6 筆匯款，每次都有人陪
    同我去領款，甲○○在外面等，領完後就由劉正和和黃僑勝
    將錢拿走，契約卷附授權書及不動產契約書上的陳若涵係我
    所簽，其上之「乙○○」並非原告所簽，不知何人所簽，沒
    有與甲○○就系爭房地有買賣之合意等語（見本院卷第190
    頁至第201 頁），此核與證人甲○○於上開刑事案件偵查時
    及本院中所陳：我曾經跟黃僑勝陪陳若涵去銀行領過一兩次
    ，一開始是陳若涵說要用兩間店的器具和加盟金跟我們借
    300 萬元，後來說要用其名下的房子，但其因信用不好而登
    記在老公母親名下，我請陳若涵將文件帶來，用買賣方式以
    280 萬元跟陳若涵買房子，陳若涵前往銀行領取價款時係由
    當鋪之人員陪同領款等情大致相符（見98年度偵字第6475號
    卷第85頁、本院卷第187 頁、第188 頁），並由97年6 月24
    日及7 月16、17日計有6 筆匯款係由被告或被告之代理人黃
    僑勝、羅吉明將款項匯入陳若涵或其指定之瓊斯咖啡館帳戶
    後，隨即於同日由陳若涵將之匯回被告帳戶或予以領出，有
    匯款申請書及存摺明細可稽（見98年度警聲搜字第364 號卷
    第73 頁 至第77頁），繼由臺灣高雄地方法院檢察署偵查時
    勘驗陳若涵確分別於上開日期提領匯入款項予身旁之劉正和
    等人士等情，有卷附勘驗筆錄及照片可參，而甲○○於刑事
    審理時及被告於本院時對此勘驗筆錄及勘驗結果亦均不爭執
    ，足見陳若涵證述當時係依甲○○之指示乃偽作資金流向而
    無實際價款交付之情，以及其並未告知原告有代理出售系爭
    房地乙情應屬可信，則原告主張其並未授權陳若涵為系爭房
    地之買賣乙情應非子虛。又由原告親自申請印鑑證明之申請
    書所簽「乙○○」之運勢、筆劃，核與系爭買賣契約及授權
    書上之「乙○○」均不相同（見本院卷第210 頁、第65頁、
    第57頁），而證人陳若涵既證述其僅在買賣契約書及授權書
    上簽署其姓名，其餘簽名及蓋印則非其或原告所為，又證人
    甲○○於本院中就上開契約書或授權書上之買受人「乙○○
    」係何人所簽復始終證述不一，或稱買賣契約上之「乙○○
    」為陳若涵當場所簽，或稱係陳若涵於該日連同授權書帶回
    給原告乙○○簽名（見本院卷第188 頁、第189 頁）云云，
    已難信其所證屬實，而被告自陳其不知上開文件上之「乙○
    ○」之簽名為何人所簽等語（見本院卷第174 頁），復僅能
    舉甲○○不一之證述為證，而無法舉證證明原告確有簽名及
    蓋印於授權書及買賣契約書上，及原告有授權由陳若涵代理
    為買賣之意思表示，被告抗辯原告有授權為系爭買賣行為，
    尚無足採。
  (二)按無代理權人以代理人之名義所為之法律行為，非經本人承
    認，對於本人不生效力。民法第170條第1項定有明文。被告
    雖提出授權書、買賣契約書、印鑑證明等資料以證係經原告
    授與代理權而簽立系爭買賣契約等情，惟陳若涵並無欲與甲
    ○○成立真正買賣契約，且無實際價金之支付，原告亦未授
    權已如前述，則陳若涵縱有持原告之授權書並交付甲○○，
    然此買賣契約既因欠缺買賣之真正意思表示，已難謂有效而
    得由原告再為追認，且原告對陳若涵所為之無權代理亦不同
    意追認，依前開規定亦難以對原告發生效力，故原告以陳若
    涵未經其同意而為系爭房地買賣對其不生效力應屬可採，被
    告抗辯原告有授權陳若涵簽立買賣契約，系爭買賣之債權及
    物權行為係屬合法云云自屬無據。
  (三)又被告既自承係聽從甲○○之指示擔任借名登記為所有權人
    而匯付價款，其並無受讓系爭房地之意思表示（見本院卷第
    126 頁至第129 頁），以及其於偵查時稱：「（這一筆錢是
    借款還是買屋的錢？）應該是公司借的，這是甲○○跟陳若
    涵接洽的…」等語（見98年度偵字第6475號卷第83頁），足
    見其應知所為匯付款項並非實際用以支付買屋之價款，且由
    系爭房地並無實際價金之交付而屬虛偽買賣已如前述，故甲
    ○○及其指定登記之被告自均非屬系爭買賣之善意買受人應
    堪認定，況系爭房地係自所有權人乙○○名下而為移轉，非
    自無處分權之登記名義人受讓移轉房地，亦無土地法第43條
    善意受讓之適用，被告抗辯其係善意受讓人並有善意取得之
    適用云云亦屬無據。
  (四)另按自己行為表示以代理權授與他人或知他人表示為其代理
    人而不為反對之表示者，對於第三人應負授權人之責任。但
    第三人明知其無代理權或可得而知者，不在此限，民法第16
    9 條定有明文。又我國人民將自己印章交付他人，委託該他
    人辦理特定事項者，比比皆是，倘持有印章之該他人，除受
    託辦理之特定事項外，其他以本人名義所為之任何法律行為
    ，均須由本人負表見代理之授權人責任，未免過苛，最高法
    院70年台上字第657 號亦著有判例。是以本人應負表見代理
    之責任，必須於該當法律行為發生前或後，有表見之事實存
    在，且該第三人係善意無過失者，始足當之。本件被告固抗
    辯縱若陳若涵所為買賣行為係屬無權代理，惟其出具蓋有原
    告印鑑章之授權書而代理原告為此買賣，有表見代理之適用
    云云。然查陳若涵持有原告印鑑章、身分證件及不動產所有
    權狀、印鑑證明等資料之原因多端，本難僅憑陳若涵持有原
    告之上開證件資料，即遽認原告應就系爭買賣負表見代理之
    授權人責任。又被告業自承其係受甲○○指示而為簽立買賣
    契約之人，並未與原告或陳若涵洽談過買賣契約，以其僅係
    借名登記之受雇人，理應未曾判斷原告是否有由其自己之行
    為表示以代理權授與他人之情而有表見代理之適用；再證人
    陳若涵並無意代理原告出售系爭房地予甲○○或被告，其簽
    立系爭房地買賣契約與匯付款項均係依甲○○指示而為，以
    避免遭他人騷擾或討債已如前述，而證人甲○○並證述係因
    陳若涵表示其係系爭房地之所有人而該房地登記於原告名下
    而與之交易等語，足見證人甲○○係與自稱為系爭房地之所
    有權人之陳若涵成立買賣契約，並非因信賴原告出具有印鑑
    章、印鑑證明等相關文件認其係所有權人而委由陳若涵代理
    與之成立買賣契約，況本件買賣並無實際價金交付已如前述
    ，足見甲○○與陳若涵間之交易應意在借貸或處理其他討債
    之動機而成立虛偽買賣，則依上開最高法院70年度台上字第
    657 號判例要旨，其等交易之過程在客觀上亦尚不足以認原
    告有將代理權授與陳若涵代理其出售系爭房地予被告之意，
    自難徒憑陳若涵持有原告之印鑑章、印鑑證明及所有權狀即
    遽謂原告應就系爭房地之買賣負表見代理之授權人之責。
  (五)至於被告雖聲請傳訊代書翁靖惠到庭以證系爭買賣之契約行
    為及物權行為均屬有效，惟證人甲○○既已證述翁靖惠代書
    因認陳若涵之行為有異而不願再受委任（見本院卷第186 頁
    ），且系爭買賣契約上亦載明已撤回簽約代書之委任，故本
    院認翁靖惠既未受委任而全程參與本件買賣契約，自無從證
    述本件買賣之債權及物權行是否有效成立而無傳訊之必要，
    亦併指明。
五、綜上所述，本件系爭房地之買賣及移轉過戶行為均未經原告
    授權而係陳若涵無權代理所為，而原告對此無權代理行為復
    不予追認，且本件並無表見代理之適用已如前述，則此買賣
    及移轉行為自均對原告不生效力，而被告以買賣原因而為所
    有權移轉登記之行為既係妨害原告所有權之行使，則原告依
    民法第767 條規定提起本件訴訟，訴請被告就系爭房地於97
    年7 月2 日以買賣為原因所為之所有權移轉登記，應予塗銷
    ，自屬有理由，應予准許。
六、兩造其餘攻擊防禦，與本件終局判決不生影響，爰不予一一
    論述，併此敘明。
七、據上論結，本件原告之訴為有理由，爰依民事訴訟法第78
    條，判決如主文。
中    華    民    國    98    年    4     月    28    日
                  民事第四庭  審判長法  官  黃宏欽
                                    法  官  楊淑儀
                                    法  官  楊淑珍
正本係照原本作成。
如不服本判決，應於送達後20日內，向本院提出上訴狀並表明上
訴理由，如於本判決宣示後送達前提起上訴者，應於判決送達後
10日內補提上訴理由書（須附繕本）。
中    華    民    國    98    年    4     月    28    日
                                    書記官  吳良美

司法院資訊處製作；財團法人民間司法改革基金會備份。
